【裁判字號】    97,訴緝,150
【裁判日期】    970929
【裁判案由】    偽造文書等
【裁判全文】
臺灣板橋地方法院刑事判決             97年度訴緝字第150號
公  訴  人  臺灣板橋地方法院檢察署檢察官
被      告  戊○○
                    （現於臺灣臺北看守所羈押中）
上列被告因偽造文書等案件，經檢察官提起公訴（96年度偵緝字
第1297號），本院判決如下：
    主  文
戊○○連續行使偽造私文書，足以生損害於他人，處有期徒刑壹
年拾月。
    事  實
一、戊○○欲參加甲○○於民國89年12月10日、91年3 月25日，
    以臺北縣蘆洲市○○路30巷102 號為開標地點，招組如附表
    一所示之甲、乙合會，並將上情告知友人丁○○、丙○○，
    丁○○、丙○○均以自己名義參加，丁○○另以妻子池美滿
    及兒女徐翊展、徐郡均名義參加，並邀集其友人王麗珊、徐
    極品、簡建華、簡真雄、徐幸福、詹麗卿等人一同參加，戊○○嗣將丁○○等人欲參與合會之事告知甲○○，並經甲○○應允，而成為甲、乙合會之會員。戊○○明知如附表二、
    三所示之甲、乙合會得標人並未授權其以該等會員名義競標
    ，竟基於行使偽造準私文書及意圖為自己不法所有之概括犯
    意，先後於附表二、三所示之開標時間，在上述開標地點，
    假冒附表二、三所示之會員名義，於空白紙張上書寫會員姓
    名及代表標金之數字，偽造依習慣或特約足以辨明係特定會
    員以所書寫之數字為標息金額參加競標文義之標單（冒標日
    期、姓名、標息均詳如附表二、三所示），持以出示到場會
    員而行使競標，分別以附表二、三所示之標息金額得標，而
    使甲、乙會活會會員陷於錯誤，誤以為係附表二、三所示各
    該得標會員得標而分別交付附表二、三所示活會會款予甲○○，再由甲○○交予戊○○，足以生損害於如附表二、三所
    示被冒標人及活會會員，以此方式詐取如附表二、三所示金
    額之活會會款計新臺幣（下同）6,474,000 元、1,287,000
    元。嗣於93年3 月10日開標後，甲○○欲向戊○○收取會款
    ，戊○○開立三紙支票予甲○○後，上開支票經甲○○提示
    均遭退票，戊○○復避不見面，始悉上情。
二、案經甲○○告訴臺灣板橋地方法院檢察署檢察官偵查起訴。
    理  由
壹、程序部分：
    按被告以外之人於審判外之陳述，雖不符刑事訴訟法第159
    條之1 至第159 條之4 之規定，而經當事人於審判程序同意
    作為證據，法院審酌該言詞陳述或書面陳述作成時之情況，
    認為適當者，亦得為證據；當事人、代理人或辯護人於法院
    調查證據時，知有刑事訴訟法第159 條第1 項不得為證據之
    情形，而未於言詞辯論終結前聲明異議者，視為有前項之同
    意，刑事訴訟法第159 條之5 第1 項、第2 項分別定有明文
    。經查，本判決下列所引用之被告以外之人於審判外之陳述
    （包括書證），檢察官及被告於本院言詞辯論終結前均未聲
    明異議，本院審酌上開證據資料製作時之情況，尚無違法不
    當及證明力明顯過低之瑕疵，亦認為以之作為證據應屬適當
    ，故揆諸前開規定，認前揭證據資料有證據能力。
貳、實體部分：
一、訊據被告戊○○固不否認召集如附表二、三所示之會員參加
    甲○○所招組如附表一所示之甲、乙合會之事實，惟矢口否
    認有何行使偽造準私文書及詐欺之犯行，辯稱：該等會員均
    有託伊標會，但伊有將得標後收到的會款交給他們，伊並未
    冒標云云。經查：上開犯罪事實，業據證人即告訴人甲○○
    於警詢、偵訊及本院審理時指證歷歷（詳94年度他字第2272
    號偵查卷第27-30 頁、第39-40 頁、96年度偵緝字第1297號
    偵查卷第21-22 頁及本院97年8 月19日審判筆錄第3-6 頁）
    ，且如附表二所示之會員均係活會乙節，亦據證人丁○○於
    本院審理時證述明確（詳本院96年度訴字第2771號卷第31-3
    7 頁、本院97年9 月3 日審判筆錄第3-13頁），而被告於本
    院審理時自承：「（審判長問：就剛剛丁○○的部分，你有
    跟他借標過嗎？）沒有。那個我有付錢的，所以我自己可以
    決定標，不用跟丁○○借」、「（檢察官問：上面的名單，
    是不是丁○○提供給你的？不然你哪裡有那麼多名字提供給
    甲○○？）是的」、「（檢察官問：這幾個人的名義是不是
    丁○○的會？）是的」、「我沒有跟丁○○借過標」等語（
    詳本院97年9 月3 日審判筆錄第12-13 頁），並不否認如附
    表二所示之會員係屬證人丁○○所召集，而被告既未徵得證
    人丁○○或如附表二、三所示之會員之同意或授權遽以該等
    會員之名義在標單上書寫會員姓名、標息，參與競標標得合
    會之會款，其有行使偽造（準）私文書暨詐欺之犯行，自不
    待言。又被告供稱：伊向乙○○借標一個會，是12月10日的
    合會，標金是8,000 元等語（詳本院97年9 月3 日審判筆錄
    第11頁），此核與證人乙○○（原名丙○○）於本院審理時
    證稱：12月10日的會，參加二會，3 月25日的會，參加一會
    ，被告曾向伊借過1 個會，伊有答應，但不清楚被告係標哪
    一個會等語（詳本院97年9 月3 日審判筆錄第10-11 頁），
    就此被告供稱：伊向乙○○借標一個會，是12月10日的合會
    ，標金是8,000 元等語相符（詳本院97年9 月3 日審判筆錄
    第11頁），然觀諸告訴人甲○○提出之甲會會員之得標紀錄
    ，證人乙○○分別係在92年8 月10日、93年2 月25日各以8,
    600 元、8,500 元得標，並未有被告所述以8,000 元得標之
    情形，參諸被告冒標會員之次數甚多，或有記憶不清之情形
    ，而告訴人甲○○均將歷次開標之時間、得標會員之姓名翔
    實紀錄，自以該等紀錄可採，然因無法知悉被告究係何時冒
    標，爰採取對被告最有利之認定，逕自認定被告於93年2 月
    25日以8, 600元冒標乙○○之合會。此外，復有標單及開標
    紀錄各2 紙在卷可按，是被告空言否認上開犯行，核無可採
    。本件事證明確，被告犯行堪以認定，應依法論科。
二、新舊法比較：
(一)查被告行為後，刑法第2 條第1 項於94年2 月2 日以華總一
    義字第09400014901 號令修正公布，並自95年7 月1 日起施
    行；修正後刑法第2 條第1 項規定，已將新舊法律適用之「
    從新從輕」原則，改採「從舊從輕」原則，而此規定僅係規
    範行為後法律變更所生新舊法律比較適用之準據法，並非實
    體刑罰法律，自不生行為後法律變更之比較適用之問題，應
    逕行適用新法第2 條第1 項之規定。
(二)修正刑法係自95年7 月1 日起施行，在此之前，刑法分則編
    有關罰金刑之貨幣單位係銀元；且依刑法分則編應處罰金者
    ，應適用罰金罰鍰提高標準條例第1 條、第4 條之規定，亦
    即應按各該具體條文制定或修正之時間先後，定其提高之倍
    數。惟被告行為後，刑法施行法增訂第1 條之1 ，於95年6
    月14日經總統公布，並自同年7 月1 日起施行；該條規定：
    「中華民國94年1 月7 日刑法修正施行後，刑法分則編所定
    罰金之貨幣單位為新臺幣。94年1 月7 日刑法修正時，刑法
    分則編未修正之條文定有罰金者，自94年1 月7 日刑法修正
    施行後，就其所定數額提高為30倍。但72年6 月26日至94年
    1 月7 日新增或修正之條文，就其所定數額提高為3 倍」。
    亦即自95年7 月1 日起，刑法分則編所定罰金之貨幣單位，
    由原來之銀元改為新臺幣；且94年1 月7 日刑法修正時，刑
    法分則編未修正之條文定有罰金者，自95年7 月1 日起，有
    關罰金之數額提高為30倍。查刑法第339 條第1 項之罪有罰
    金刑之處罰，且自24年7 月1 日施行後即未再修正，依增訂
    刑法施行法第1 條之1 之規定，其罰金以新臺幣為單位，數
    額應提高30倍。此規定因屬前揭罰金罰鍰提高標準條例第1
    條但書所稱之「法律已依一定比率規定罰金或罰鍰之數額或
    倍數」，自應優先適用，另修正後刑法第33條第5 款亦已將
    罰金刑調整為新臺幣1 千元以上，以百元計算，故依前述標
    準換算後，罰金刑度部分已變更為「新臺幣9 千元以下，新
    臺幣1 千元以上」、「新臺幣3 萬元以下，新臺幣1 千元以
    上」，然依被告行為時之刑罰法律，即罰金罰鍰提高標準條
    例第1 條前段及修正前刑法第33條第5 款規定之罰金最低額
    銀元1 元計算，罰金刑最高為銀元300 元、1,000 元，最低
    額均為銀元1 元，若換算為新臺幣，最高額雖與新法皆同，
    然最低額僅為新臺幣3 元。因此，比較上述修正前、後之刑
    罰法律，自以被告行為時即修正前關於科處罰金刑之法律較
    有利於被告。
(三)修正前刑法第56條規定，業已刪除連續犯之規定。故連續數
    行為而犯同一罪名，依新刑法第56條之規定，應以一罪論，
    但得加重其刑；而依修正後規定，則已無連續犯可資適用，
    即應將各次犯行以數罪併合處罰，是以適用修正前關於連續
    犯之規定，對被告自較為有利。
(四)修正前刑法第55條後段有關牽連犯之規定為：「犯一罪而其
    方法或結果之行為犯他罪名者，從一重處斷」，修正後則刪
    除牽連犯之規定，已無牽連犯可資適用，即應將數犯行以數
    罪併合處罰，是以適用修正前關於牽連犯之規定，對被告較
    為有利。
(五)經綜合比較前述各項法律變更之結果後，本案因修正後之規
    定並未對被告更為有利，依據刑法第2 條第1 項前段，應一
    體適用修正前刑法之規定，合先敘明。
三、按於標單上記載會員姓名及本金金額，依習慣乃用以表示該
    會員願以該標息標取會款之證明，依刑法第220 條第1 項規
    定，該標單應以私文書論，是被告意圖為自己不法之所有，
    而偽造被冒名者名義制作之標單，並持以行使參加競標，得
    標後致使不知情之活會會員陷於錯誤而繳交會款，核其所為
    ，均係犯刑法第216 條、第210 條、第220 條第1 項之行使
    偽造準私文書罪及同法第339 條第1 項之詐欺取財罪。其偽
    造準私文書之低度行為應為其行使偽造準私文書之高度行為
    所吸收，不另論罪。被告先後以如附表二、三所示之會員名
    義冒標詐取活會會員所交付會款之行為，係各同時侵害多數
    活會會員之法益，乃各係一行為觸犯數罪名，為想像競合犯
    ，應依刑法第55條前段之規定從一重處斷。再其先後多次詐
    欺取財及行使偽造準私文書等行為，時間均緊接，方法亦相
    同，所犯各係構成要件相同之罪名，顯均基於概括犯意反覆
    為之，皆屬連續犯，均應分別依修正前刑法第56條規定論以
    一罪，並均加重其刑。被告所犯連續詐欺取財罪與連續行使
    偽造準私文書二罪間，有方法結果之牽連關係，應依修正前
    刑法第55條後段規定從一重之行使偽造準私文書罪論處。公
    訴人雖未就被告冒用如附表二、三所示之池美滿、丙○○、
    徐郡均、王麗珊、徐極品、簡建華、簡真雄、徐幸福、詹麗
    卿等人名義冒標暨詐取活會會款部分起訴，惟該部分犯行與
    已起訴部分，有修正前刑法第56條連續犯之裁判上一罪關係
    ，為起訴效力所及，本院自得併予審理，附此敘明。爰審酌
    被告之素行、犯罪動機、目的、手段、所生之損害及犯罪後
    否認犯行，且迄未與告訴人和解，賠償損害、詐得之金額高
    達7, 761,000元等一切情狀，量處如主文所示之刑。又被告
    雖係於96年4 月24日前犯罪，惟被告於本件犯詐欺罪，且經
    本院宣告逾有期徒刑1 年6 月，依中華民國九十六年罪犯減
    刑條例第3 條第1 項第5 款規定，自不予減刑。至被告所偽
    造之標單，業已滅失，已據證人甲○○證述在卷，既無積極
    證據證明該標單現尚存在，爰不予宣告沒收，附此敘明。
據上論斷，應依刑事訴訟法第299 條第1 項前段，刑法第2 條第
1 項前段、刑法第210 條、第216 條、第220 條第1 項、第339
條第1 項、修正前刑法第56條、第55條，刑法施行法第1 條之1
第1 項、第2 項前段，判決如主文。
本案經檢察官吳宗光到庭執行職務。
中    華    民    國    97    年    9     月    29    日
                  刑事第十四庭  審判長法  官  李幼妃
                                      法  官  張紹省
                                      法  官  鄭燕璘
以上正本證明與原本無異
如不服本判決，應於判決送達後10日內敘明上訴理由，向本院提
出上訴狀（應附繕本），上訴於臺灣高等法院。
中    華    民    國    97    年    9     月    29    日
                                      書記官  陳筱惠
附表一：
┌──┬────┬─────┬─────┬────────┐
│編號│每會會金│會員人數  │起標及結束│    備    註    │
│    │（新臺幣│          │日期      │                │
│    │）      │          │          │                │
├──┼────┼─────┼─────┼────────┤
│ 甲 │2萬元   │不含會首65│89年12月10│每月10日開標一次│
│    │        │人        │日至94年3 │，每年分別於2 月│
│    │        │          │月10日    │25日、6 月25日、│
│    │        │          │          │10月25日各加標一│
│    │        │          │          │次，採內標制，底│
│    │        │          │          │標最低2,000 元。│
├──┼────┼─────┼─────┼────────┤
│ 乙 │2萬元   │不含會首50│91年3 月25│每月25日開標一次│
│    │        │人        │日至94年9 │，每年分別於9 月│
│    │        │          │25日      │10日、3 月10日各│
│    │        │          │          │加標一次，採內標│
│    │        │          │          │制，底標最低2,00│
│    │        │          │          │0元。           │
└──┴────┴─────┴─────┴────────┘
附表二（甲會）：
┌──┬───────┬─────┬───┬────────────┐
│編號│被冒標會員姓名│ 冒標時間 │ 標息 │詐得活會款項（標金—標息│
│    │              │          │（新臺│）X 活會人數（需扣除會首│
│    │              │          │幣）  │及死會數）              │
├──┼───────┼─────┼───┼────────────┤
│ 一 │簡建華（編號47│90年2 月10│7,300 │（20,000元－7,300 元）  │
│    │）            │日        │元    │X62＝787,400元          │
├──┼───────┼─────┼───┼────────────┤
│ 二 │徐幸福（編號40│90年6 月10│7,000 │（20,000元－7,000 元）  │
│    │）            │日        │元    │X57＝741,000元          │
├──┼───────┼─────┼───┼────────────┤
│ 三 │徐極品（編號48│90年8 月10│6,000 │（20,000元－6,000 元）  │
│    │）            │日        │元    │X54＝756,000元          │
├──┼───────┼─────┼───┼────────────┤
│ 四 │王麗珊（編號43│90年11月10│8,000 │（20,000元－8,000 元）  │
│    │）            │日        │元    │X50＝600,000元          │
├──┼───────┼─────┼───┼────────────┤
│ 五 │徐郡均（編號31│91年2 月25│7,500 │（20,000元－7,500 元）  │
│    │）            │日（加標）│元    │X46＝575,000元          │
├──┼───────┼─────┼───┼────────────┤
│ 六 │簡真雄（編號39│91年3 月10│7,600 │（20,000元－7,600 元）  │
│    │）            │日        │元    │X45＝558,000元          │
├──┼───────┼─────┼───┼────────────┤
│ 七 │池美滿（編號30│91年10月25│7,700 │（20,000元－7,700 元）X │
│    │）            │日（加標）│元    │36＝442,800元           │
├──┼───────┼─────┼───┼────────────┤
│ 八 │徐翊展（編號50│91年11月10│8,000 │（20,000元－8,000 元）X │
│    │）            │日        │元    │35＝420,000元           │
├──┼───────┼─────┼───┼────────────┤
│ 九 │丁○○（編號28│92年2 月10│8,000 │（20,000元－8,000 元）X │
│    │）            │日        │元    │32＝384,000元           │
├──┼───────┼─────┼───┼────────────┤
│ 十 │詹麗卿（編號46│92年7 月10│8,200 │（20,000元－8,200 元）  │
│    │）            │日        │元    │X25＝295,000元          │
├──┼───────┼─────┼───┼────────────┤
│十一│徐翊展（編號51│92年10月10│8,000 │（20,000元－8,000 元）  │
│    │）            │日        │元    │X22＝264,000元          │
├──┼───────┼─────┼───┼────────────┤
│十二│池美滿（編號29│92年10月25│7,800 │（20,000元－7,800 元）  │
│    │）            │日（加標）│元    │X21＝256,200元          │
├──┼───────┼─────┼───┼────────────┤
│十三│丁○○（編號27│93年1 月10│8,300 │（20,000元－8,300元）X  │
│    │）            │日        │元    │18＝210,600元           │
├──┼───────┼─────┼───┼────────────┤
│十四│丙○○（編號45│93年2 月25│8,500 │（20,000元－8,500 元）X │
│    │）            │日（加標）│元    │16＝184,000元           │
├──┴───────┴─────┴───┴────────────┤
│詐得活會會款共6,474,000元。                                       │
└─────────────────────────────────┘
附表三（乙會）：
┌──┬───────┬─────┬───┬────────────┐
│編號│被冒標會員姓名│ 冒標時間 │ 標息 │詐得活會款項（標金—標息│
│    │              │          │（新臺│）X 活會人數（需扣除會首│
│    │              │          │幣）  │及死會數）              │
├──┼───────┼─────┼───┼────────────┤
│ 一 │丁○○（編號9 │92年3 月10│5,500 │（20,000元－5,500 元）  │
│    │)             │日        │元    │X36＝522,000元          │
├──┼───────┼─────┼───┼────────────┤
│ 二 │丙○○（編號20│92年3 月25│6,000 │（20,000元－6,000 元）  │
│    │（            │日        │元    │X35＝490,000元          │
├──┼───────┼─────┼───┼────────────┤
│ 三 │徐翊展（編號11│93年3 月10│7,500 │（20,000元－7,500 元）  │
│    │）            │日        │元    │X22＝275,000元          │
├──┴───────┴─────┴───┴────────────┤
│詐得活會會款總額共計1,287,000元                                   │
└─────────────────────────────────┘


司法院資訊處製作；財團法人民間司法改革基金會備份。
